臺灣臺北地方法院民事判決　　　　　　　94年度簡上字第38號
　　上　訴　人　甲○○
　　訴訟代理人　周群律師
　　　　　　　　周仕傑律師
　　被　上訴人　丙○○
　　訴訟代理人　乙○○
上開當事人間請求確認本票債權不存在事件，上訴人對於中華民
國93年9 月27日本院臺北簡易庭92年度北簡字第19976 號第1 審
判決提起上訴，本院於中華民國94年4 月12日言詞辯論終結，判
決如下：
    主  文
上訴駁回。
第二審訴訟費用由上訴人負擔。
    事  實
甲、上訴人方面：
一、聲明：
  (一)原判決廢棄。
  (二)請求確認被上訴人所持有上訴人簽發如附表所示之本票債權
    不存在。
二、陳述：除與原判決記載相同者，茲予引用外，補稱：
  (一)上訴人與訴外人即被上訴人訴訟代理人乙○○本為夫妻，上
    訴人於民國87年間向乙○○借得新臺幣（下同）100 萬元，
    上訴人並同時簽發本票1 紙作為前開借款之憑證，嗣於91年
    間上訴人與乙○○感情生變而協議離婚並就上開借款達成協
    議，因計算87年起之利息因素而將借款金額擴張為160 萬元
    ，上訴人並因乙○○稱已遺失前開本票而重新開立如附表所
    示之本票（下稱系爭本票）及另紙面額100 萬元之本票與乙
    ○○，但上訴人於系爭本票上簽名及捺指印時，系爭本票僅
    有記載金額及發票日，到期日及抬頭人均未填寫。迄至91年
    12月間，訴外人即由上訴人所經營但負責人為乙○○之群傑
    企業社因替欣興電子股份有限公司（下稱欣興公司）進行代
    工，獲欣興公司匯款263 萬2468元至群傑企業社在新竹國際
    商業銀行南崁分行所開立之帳戶，經乙○○與上訴人達成協
    議，始由乙○○領取前開帳戶內之263 萬元，用以支付前開
    160 萬元借款及100 萬元離婚協議之贍養費，且乙○○並將
    其中260 萬元存入被上訴人戶頭，乙○○取得前開263 萬元
    後竟利用上訴人未取回系爭本票之機會，將系爭本票以被上
    訴人名義聲請本票裁定，被上訴人為乙○○之母親，就乙○
    ○取得系爭本票之過程及乙○○業已接受清償等情知之甚詳
    ，被上訴人顯係以惡意取得系爭支票，依據票據法第十四條
    第1 項之規定不得主張票據上之權利，復被上訴人取得系爭
    本票並未支付任何對價，依據票據法第14條第2 項之規定亦
    不得享有優於前手乙○○之權利。
  (二)依據證人蔡皇城於原審中之證言，可以證明雖與欣興公司接
    下生意之名義人為群傑企業社，但實際加工者係上訴人所經
    營之群傑科技公司，前開263 萬元係群傑科技公司代工所應
    取得之貨款，僅因作帳之關係，才通知欣興公司匯往群傑企
    業社之帳戶，該筆款項並非乙○○所應得，上訴人確係為用
    作清償系爭本票之債權而將前開263 萬元交付與乙○○。
  (三)若認上訴人係因借貸關係而開立系爭本票與被上訴人，則因
    乙○○業已將前開取得263 萬中之260 萬元存入被上訴人帳
    戶，亦應認上訴人已清償積欠被上訴人之前開借款。
三、證據：援用原審之立證方法，並聲請命被上訴人當庭提出系
    爭本票。
乙、被上訴人方面：
一、聲明：如主文第1項所示。
二、陳述：除與原判決記載相同者，茲予引用外，補稱：
  (一)於87年間，乙○○與上訴人為夫妻，因上訴人所經營之朝將
    公司需要用錢，且積欠地下錢莊債務，上訴人遂請乙○○向
    乙○○之母親即被上訴人調錢，被上訴人因恰有20萬元現金
    即允借款與上訴人，上訴人與乙○○一同前往被上訴人所在
    處，由被上訴人當場交付20萬元現金與上訴人，事隔2 日，
    上訴人仍有資金需求以兌現票據，即自行向被上訴人借款，
    再由被上訴人將40萬元匯至上訴人指定之朝將公司戶頭，上
    訴人原有開立支票與被上訴人以清償前開款項，但票據到期
    後仍無法償還，嗣因被上訴人遭人倒會急需用錢，即透過乙
    ○○要求上訴人還款，因上訴人稱不知被上訴人姓名，遂要
    求乙○○於系爭本票上代為填寫金額及受款人，再經上訴人
    完成發票動作，上訴人即將系爭本票委託乙○○轉交被上訴
    人，系爭本票係因上訴人向被上訴人借款而開立，與乙○○
    無關。
  (二)至於乙○○自群傑企業社帳戶取得263 萬元部分，為乙○○
    經營群傑企業社代替欣興公司代工所得取得，與本案並無關
    係，且乙○○與上訴人就領取263 萬元所簽訂之協議書上亦
    未記載原因，並無法以之證明該筆款項係用來清償上訴人積
    欠被上訴人之本件債務，上訴人主張被上訴人係惡意且無對
    價取得系爭本票，應就前開事實負舉證之責。
三、證據：除援用原審之立證方法外，並當庭提出系爭本票。
    理   由
一、本件上訴人起訴主張：上訴人係因積欠乙○○160 萬元債務
    始開立系爭本票，上訴人並未向被上訴人借款，而上訴人業
    已以同意乙○○提領群傑企業社帳戶內263 萬元之方式償還
    前開借款，被上訴人自上訴人處取得系爭本票為惡意且未支
    付任何對價，依據票據法第14條之規定，被上訴人不得取得
    系爭本票之票據權利且不得主張優於乙○○之權利等語，請
    求確認被上訴人對上訴人所簽發之系爭本票債權不存在。
二、被上訴人則以：系爭本票係上訴人向被上訴人借款60萬元所
    開立，被上訴人係自上訴人處取得系爭本票，且乙○○由群
    傑企業社提款263 萬元為乙○○所得提領，並非用以清償系
    爭本票之借款債務等語，資為抗辯。
三、系爭本票係由乙○○填寫金額，再由上訴人完成其餘發票行
    為而開立。經乙○○與上訴人達成協議，乙○○得自群傑企
    業社於新竹國際商業銀行南崁分行開設帳戶領取263 萬元。
    乙○○於領取上開款項後，存入自己之帳戶，之後再將其中
    260 萬元轉匯被上訴人帳戶。被上訴人持上訴人所簽發之系
    爭本票向臺灣桃園地方法院聲請裁定准許強制執行等情，為
    兩造所不爭執，並據上訴人提出系爭本票裁定為證，自堪信
    為真實。至於上訴人請求確認被上訴人對上訴人所簽發之系
    爭本票債權不存在，為被上訴人所否認，並以前開情詞置辯
    ，則本件應審酌之要點厥為：(一)系爭本票係由上訴人簽發後
    交付與乙○○，再由乙○○轉讓與被上訴人？或係上訴人簽
    發後委請乙○○轉交被上訴人？(二)被上訴人對上訴人所簽發
    之系爭本票債權是否存在？經查：
  (一)系爭本票係由上訴人簽發後交付與乙○○，再由乙○○轉讓
    與被上訴人？或係上訴人簽發後委請乙○○轉交被上訴人？
    系爭本票上2 枚指印與上訴人左拇指指印相同，且受款人丙
    ○○之「鄭」與其上指印之先後關係，依字跡線條與指印紋
    線相交處之特徵研判，為先有字跡再捺指印，業經法務部調
    查局以指照相放大、特徵比對及實體顯微鏡檢視法鑑定明確
    ，有該局於93年4 月7 日所發調科貳字第09 300138210號鑑
    定通知書及鑑定分析表（見原審卷第66頁至第69頁）在卷可
    稽，顯見上訴人開立系爭本票時即係以被上訴人為受款人而
    完成發票行為，若如上訴人所稱開立系爭本票係因積欠乙○
    ○債務，上訴人何以開立受款人為被上訴人之系爭本票交付
    乙○○？應認系爭本票為上訴人簽發後委請乙○○轉交被上
    訴人，被上訴人並非因乙○○之轉讓而取得系爭本票，上訴
    人主張系爭本票係交付與乙○○，被上訴人係自乙○○處惡
    意且無對價取得云云，尚難採信。
  (二)被上訴人對上訴人所簽發之系爭本票債權是否存在？
    (1)本件被上訴人於87年間以交付現金20萬元及匯款40萬元進
      入上訴人經營之朝將公司帳戶之方式借款與上訴人等情，
      業據乙○○於原審到庭結證及於本院審理到庭陳述明確可
      據，並有被上訴人提出匯款40萬元進入朝將公司於聯邦銀
      行南崁分行帳戶之入戶電匯回條（見92年度士簡字第934
      號卷第12頁）在卷可參，且上訴人於本院審理中亦陳稱：
      伊有取得系爭借款等語（見本院言詞辯論筆錄第3 頁），
      被上訴人確有借貸60萬元與上訴人一節堪以認定。
    (2)至於乙○○自群傑企業社帳戶領取263 萬元部分，固據上
      訴人提出同意乙○○領請前開款項之協議書（見原審卷第
      146 頁）為證，證人蔡皇城亦到庭結證稱：伊曾擔任群傑
      公司之董事長至91年10月間，上訴人則是擔任群傑公司之
      總經理。本件雖係由群傑公司實際代欣興公司進行加工，
      但為作帳及銀行往來方便的關係，始開立群傑企業社之統
      一發票，亦請欣興公司將款項匯至群傑企業社之帳戶，所
      以欣興公司才會在91年12月13日將263 萬2468元匯入群傑
      企業社之帳戶，後來前開款項被乙○○領走且伊也急需使
      用該筆款項後，伊才居中協調，乙○○說已領走錢，是要
      作為清償上訴人與乙○○借貸160 萬元及安家費，乙○○
      尚提及不願返還本票或將本票撕掉等語（見原審卷第16頁
      及第17頁），然觀諸上訴人所提前開協議書，協議書僅載
      明上訴人與乙○○達成協議同意乙○○提領群傑企業社帳
      戶內款項，並未表明上訴人與乙○○達成協議之內容，亦
      未載明同意乙○○提領款項係用以支付上訴人積欠被上訴
      人之60萬元借貸債務，而參以乙○○與上訴人簽立之離婚
      協議書（見92年度桃簡字第第666 號卷第16頁），乙○○
      提領前開款項之時間係在乙○○與上訴人於91年9 月1 日
      簽訂離婚協議書之後，若如上訴人所稱乙○○提領前開款
      項係用作清償上訴人積欠被上訴人之60萬債務及給付所有
      贍養費，則上訴人豈有不於協議書上載明同意乙○○領取
      款項之原因且要求被上訴人交出系爭本票以防止前妻乙○
      ○及乙○○之母親即被上訴人另行主張票據上權利之理？
      另欣興公司匯款進入群傑企業社之帳戶係因該公司委託群
      傑企業社進行加工，始於91年12月13日將月結款項263 萬
      2468 元 電匯入群傑企業社之帳戶，亦有欣興公司所發欣
      字第147 號函附群傑企業社所開立發票及相關營業人銷貨
      退回進貨退出或折讓證明單附卷可按，與證人蔡皇城所稱
      情節即有不符，復依據上訴人所述情節，乙○○係與上訴
      人達成協議後始自群傑企業社提領263 萬元，並非乙○○
      先行提領前開款項始與上訴人就款項之提領權發生爭執，
      與證人蔡皇城所稱乙○○領走系爭款項後其才居中協調情
      節顯有出入，且乙○○亦否認曾與蔡皇城聯繫之情，證人
      蔡皇城之證言，實難採信。
    (3)據前所述，上訴人所提證據並無法證明乙○○自群傑企業
      社領取263 萬元係為清償積欠被上訴人之債務，上訴人復
      未能另行舉證證明業已清償積欠被上訴人60萬元之債務，
      則被上訴人對上訴人所享有之系爭本票債權即不因清償而
      消滅，上訴人主張其業已清償積欠被上訴人借款債務而系
      爭本票債權不存在云云，尚難憑採。
四、綜上所述，本件上訴人主張被上訴人係惡意且無對價自乙○
    ○處取得系爭本票且業已清償積欠被上訴人債務云云，均不
    足採，被上訴人抗辯尚屬可信。從而，上訴人請求確認被上
    訴人對上訴人簽發之系爭本票債權不存在，為無理由，應予
    駁回。原審駁回上訴人之訴，於法並無不合，上訴意旨指摘
    原判決不當而求予廢棄改判，為無理由，應予駁回。
五、據上論結，本件上訴為無理由，依民事訴訟法第436 條之1
    第3 項、第449 條第1 項、第78條，判決如主文。
中　　華　　民　　國　　94　　年　　4 　　月　　26　　日
                        臺灣臺北地方法院民事第四庭
                            審判長法  官  周玫芳
                                  法  官  薛中興
                                  法  官  唐于智
以上正本係照原本作成。
本判決不得上訴。
中　　華　　民　　國　　94　　年　　4 　　月　　26　　日
                                  書記官  江虹儀
附表
┌──────┬──────┬────┬────┐
│發票日      │到期日      │票面金額│票據號碼│
├──────┼──────┼────┼────┤
│91年7月22日 │91年7月23日 │60萬元  │CH286025│
└──────┴──────┴────┴────┘
